【裁判字號】    89,重訴,1031
【裁判日期】    901213
【裁判案由】    損害賠償
【裁判全文】
臺灣高雄地方法院民事判決                      八十九年重訴字第一○三一號
    原      告    甲○○○住高.
    原      告    丙○
    兼  右一人    乙○
    被      告    丁○○
    右  一  人    戊○○
右當事人間請求損害賠償事件，本院判決如左：
    主  文
被告丁○○應給付原告甲○○○、丙○、乙○新台幣柒仟參佰柒拾壹元，及自民國八
十九年五月二十日起至清償日止，按年息百分之五計算之利息。
被告丁○○應給付原告甲○○○新台幣玖萬柒仟零柒拾肆元，及自民國八十九年五月
二十日起至清償日止，按年息百分之五計算之利息。
被告丁○○應給付原告丙○、乙○各新台幣壹萬伍仟伍佰零陸元，及自民國八十九年
五月二十日起至清償日止，按年息百分之五計算之利息。
原告其餘之訴駁回。
訴訟費用由被告丁○○負擔十分之一，餘由原告負擔。
本判決第一項於原告甲○○○、丙○、乙○以新台幣貳仟伍佰元為被告供擔保後；第
二項於原告甲○○○以新台幣參萬參仟元為被告供擔保後；第三項於原告丙○、乙○
各以新台幣伍仟元為被告供擔保後，得予假執行。
原告其餘假執行之聲請駁回。
    事實及理由
一、原告主張：被告丁○○平日以駕駛計程車為業，被告虎坤交通有限公司（以下簡
    稱虎坤公司）為被告丁○○之僱用人，被告丁○○於民國（下同）八十八年九月
    十八日凌晨四時五十分許，駕駛被告虎坤公司所有車牌號碼ＺＥ－五四三號營業
    用小客車，沿高雄市苓雅區○○○路由西往東方向行駛，途經建國一路一九三號
    與高雄市○○○路七二巷之無號誌交岔路口時，本應減速慢行，作隨時停車之準
    備；並應隨時注意車前狀況，並採取必要之安全措施，以避免危險之發生。詎被
    告丁○○非但未減速，反乘清晨人少之際超速駕駛，復怠於注意車前狀況，撞倒
    當時自建國一路七二巷完成左轉至建國一路並行駛於自西向東車道上之被害人李
    宗友，致被害人因而受有頭部外傷併左大腦出血及蜘蛛膜出血、左腦室出血、左
    鎖骨骨折及左肋第三、四、五、七、八骨折、下頷骨骨折之重傷害，嗣送醫急救
    ，於八十九年一月十二日不治死亡。被告等不法侵害被害人致死，致原告三人所
    受有之損害分述如下：
（一）原告甲○○○、丙○、乙○共同請求部分：被害人於車禍後，經送醫急救，住
      院三個月又二十五日後不治死亡，計支出醫藥費：新台幣（以下同）一百五
      十五萬五千二百六十八元。看護費：七萬零四百元。合計一百六十二萬五千
      六百六十八元。上述費用係被害人死前所支出，對該等費用之賠償請求權屬被
      害人之遺產，依法由原告三人共同繼承，是原告三人自得共同請求被告等連帶
      賠償。
（二）原告甲○○○部分：殯葬費：計支出三十九萬五千七百六十七元。扶養費
      ：原告係三十五年十月十日出生，現年五十四歲，以生存至七十八歲計算（按
      台閩地區八十七年度女性平均壽命為七七‧九歲），尚須由被害人扶養二十四
      年，依每年二十三萬八千九百一十二元計算（按原告原可領取年退休俸為四十
      七萬七千八百二十四元，惟被害人死亡後，可領取之年退休俸須減半），計五
      百七十三萬三千八百八十八元，再依霍夫曼式計算法扣除中間利息後，被告等
      應一次賠償三百七十萬二千五百九十二元。慰藉金：被害人為原告夫婿，原
      告正值中年，突遭喪夫之痛，精神上所受之打擊不言可喻，爰請求慰藉金二百
      萬元，以撫重創。據上，原告部分得請求六百零九萬八千三百五十九元。
（三）原告丙○部分：慰撫金：原告為被害人之子女，突遭喪父之痛，無法再共享
      天倫，痛苦終生，請求賠償慰藉金一百萬元。工作損失：被害人因被撞傷重
      ，情況危急，原告每每需隨侍左右，無法上班工作，右述住院期間，其
      工作損失有五萬四千元（技術工日薪一千八百元，計三十日）。合計一百零五
      萬四千元。
（四）原告乙○部分：慰撫金：原告為被害人之子女，突遭喪父之痛，無法再共享
      天倫，痛苦終生，請求賠償慰藉金一百萬元。工作損失：被害人被撞後身受
      重傷情況危急，原告留職停薪四個月照顧被害人，計有工作損失為二十萬元（
      按乙○原服務於旗駿環保工業股份有限公司設計規劃部經理，每月月薪五萬元
      ）。是原告得請求被告等連帶賠償一百二十萬元。
    綜上，依侵權行為法律關係，求為判令被告等連帶賠償原告甲○○○、丙○、乙
    ○新台幣一百六十二萬五千六百六十八元，及被告各連帶給付原告甲○○○、丙
    ○、乙○六百零九萬八千三百五十九元、一百零五萬四千元、一百二十萬元，及
    均自起訴狀繕本送達翌日起至清償日止，按年息百分之五計算之利息，並願供擔
    保請准宣告假執行。
二、被告丁○○辯以：原告要求過高，伊無力賠償云云；被告虎坤公司則辯稱：肇事
    營小客車車主是向伊靠行，而被告丁○○又向車主租車，伊與被告丁○○頂多係
    靠行關係，伊按月向被告丁○○收取一千元服務費，幫其繳紅單、通知繳納稅金
    、保險費，對其跑車路線、營業時間均無限制等語。
三、原告主張被告丁○○以駕駛計程車為業，受僱於被告虎坤公司，被告丁○○於八
    十八年九月十八日凌晨四時五十分許，駕駛車牌號碼ZE-五四三號營業用小客車
    ，途經建國一路一九三號與該路段七二巷之無號誌交岔路口時，過失撞及自建國
    一路七二巷完成左轉至建國一路並行駛於自西向東車道上之被害人，致被害人受
    有頭部外傷併左大腦出血及蜘蛛膜出血、左腦室出血、左鎖骨骨折及左肋第三、
    四、五、七骨折，下頷骨骨折等傷害，經送醫後，延至八十九年一月十二日不治
    死亡等情，業據提出本院八十九年度交訴字第三九號、台灣高等法院高雄分院八
    十九年度上訴字第一六二五號刑事判決各一件為證，並經本院調取上開案卷核閱
    屬實，且被告等就被害人係遭被告丁○○駕車過失撞死之事實，未予爭執，堪信
    為真。惟被告虎坤公司否認與被告丁○○間有僱傭關係，並以前開情詞置辯。經
    查，原告就被告丁○○係受僱於被告虎坤公司乙節，未能舉證以實其說，反之，
    被告虎坤公司就伊所辯，業據提出與伊所述相符之高雄市計程車業契約書、租賃
    契約書、汽車新領牌照登記書為證，足認所辯尚非子虛。次以，民法第一百八十
    八條第一求項所謂受僱人，並非僅限於僱傭契約所稱之受僱人，凡客觀上被他人
    使用為之服勞務而受其監督者均係受僱人（最高法院五十七年台上第一六六三號
    判例參照）。茲被告丁○○僅向被告虎坤公司承租靠行車，被告虎坤公司代其繳
    納違規罰鍰、稅金、保險費等，其則按月繳交行費一千元，除此之外，被告丁○
    ○毋庸為被告虎坤公司服任何勞務，此觀諸上開契約書明甚，而被告丁○○駕車
    之路線、時間，亦未受被告虎坤公司之限制，此據被告二人陳述一致，是足見被
    告丁○○並無為被告虎坤公司服勞務、使用，被告虎坤公司對被告丁○○亦未指
    揮監督，揆諸前揭說明，被告二人之權義內容與僱庸關係，顯屬有間。從而，原
    告主張被告虎坤公司係被告丁○○之僱用人，應與被告丁○○負連帶賠償責任，
    要無可採。
四、按因故意或過失，不法侵害他人之權利者，負損害賠償責任，民法第一百八十四
    條第一項前段定有明文。又按，不法侵害他人致死者，對於支出醫療及增加生活
    上需要之費用或殯葬費之人，亦應負損害賠償責任；被害人對於第三人負有法定
    扶養義務者，加害人對於該第三人亦應負損害賠償責任；不法侵害他人致死者，
    被害人之父母、子女及配偶，雖非財產上之損害，亦得請求賠償相當之金額，民
    法第一百九十二條第一項、第二項、第一百九十四條亦有明文。再按，繼承人自
    繼承開始時，除本法另有規定外，承受被繼承人財產上之一切權利義務，繼承人
    有數人時，在分割遺產前，各繼承人對於遺產全部為公同共有，民法第一千一百
    四十八條前段、第一千一百五十一條亦有明文。茲就原告得請求之各項費用額度
    ，分敘本院之判斷如后：
（一）醫療費及看護費用部分：
  １、原告主張被害人生前支出醫療費用一百五十五萬五千二百六十八元，業據提出
      高雄榮民總醫院住院收費收據三紙、國軍高雄總醫院附設民眾診療處收據一紙
      、醫療用品免用統一發票收據三十紙為證。被告就上開收據之真正未予爭執，
      堪信為真。按保險對象因汽車交通事故，經本保險提供醫療給付者，本保險之
      保險人，得向強制汽車保險之保險人代位請求該項給付，全民健康保險法第八
      十二條定有明文，而依強制汽車責任保險法第三十條規定，保險人依該法規定
      給付之保險金，視為加害人或被保險人損害賠償金額之一部，加害人或被保險
      人受賠償請求時，得扣除之，是以，全民健康保險已給付者，加害人或強制汽
      車責任保險之被保險人之損害賠償責任，在該範圍內，即因而解免，全民健康
      保險被保險人對於加害人之損害賠償請求權亦因而喪失，準此，原告所得請求
      者，僅限實際支出部分。茲核閱上述收據，被害人於高雄榮民總醫院住院費用
      總計為一百五十二萬三千八百五十元，其中一百四十三萬五千七百四十八元，
      係由全民健康保險支付，依上述說明，應予剔除。至上開醫院予以優減四萬三
      千八百六十元，及國軍退除役官兵輔導委員會補助四萬三千二百元部分，係國
      家給與退除役官兵或其家屬恩惠，其目的並非在於填補被害人所受損害，自不
      得扣抵（最高法院六十三年台上字第二五二０號判例參照），併此敘明。至其
      餘於國軍高雄總醫院附設民眾診療處支出之X光費二百一十元、醫療用品費共
      三萬一千四百一十八元等，均屬醫療所必需，應全數准許。綜上，原告三人所
      得請求之醫療費合計為十一萬九千七百三十元即(1,523,850-1,435,748)+210
      +31,418=119,730。
  ２、看護費：原告主張被害人生前僱請看護共計花費看護費七萬零四百元，業據提
      出與其所述相符之明細收據為證，被告未予否認，堪信為真，應予准許。
（二）原告甲○○○部分
  １、殯葬費：原告主張支出三十九萬五千七百元，固提出收據十五張為證，被告就
      其真正亦未爭執，堪認屬實。惟按核給殯葬費金額，應斟酌死者身分、地位及
      經濟情況與實際上有無必要為準（最高法院四十五年台上字第四二０號判決參
      照），茲本院審酌李宗友死亡時為七十九歲，社會、經濟地位普通及實際所需
      等一切情況，認上述收據所列項目，除樂隊九千六百元、金銀山童女五千元、
      靈厝二萬二千元、牲禮三千五百元、法事六萬三千元、祭品四千元、庫錢三萬
      元、電子琴六千元等項目，非屬必要，應予剔除外，其餘棺木、靈堂等項目，
      確係必要，依此計算結果，原告得請求之殯葬費為二十五萬二千六百六十七元
      。
  ２、扶養費：原告係被害人之配偶，於事發時為五十二歲（三十五年十月十日出生
      ），又其與被害人共育有二名子女，均已成年，此有戶籍謄本可按，故被害人
      應負擔三分之一扶養費。而原告於八十六年、八十七年、八十八年度均無綜合
      所得，且除目前居住之房地外，並無其他財產，此有財政部高雄市國稅局九十
      年四月二十四日財高國稅資字第九００一九五八五號函可稽，為不能維持生活
      者，又按台閩地區八十七年度女性平均壽命為七七‧九歲，原告於事發時，尚
      有餘命二十六年（未滿一年者以一年計），又依行政院主計處統計八十八年度
      平均每人民間消費支出為二十五萬六千九百七十八元，按霍夫曼式計算法扣除
      中間利息（第一年不扣除中間利息方式）計算結果，原告得請求之扶養費為一
      百四十五萬一千四百二十六元，即256,978x16.0000000/3=1,451,426（元以下
      四捨五入）。
  ３、慰撫金：按法院對於慰撫金之量定，應斟酌雙方當事人之身分、地位及經濟狀
      況等關係定之（最高法院七十六年台上字第一九○八號判例參照）。茲斟酌被
      害人死亡時為七十九歲，原告與其結婚數十載，中年遽喪夫婿，且親眼目睹被
      害人遭撞擊，精神上所承受之痛苦至深，被告為計程車司機，現年三十歲，正
      值壯年等兩造身分、地位、經濟能力等一切情狀，認原告請求慰撫金二百萬元
      ，尚嫌過高，應減為八十萬元始屬允當。
（三）原告丙○部分：
  １、慰撫金：茲斟酌原告為被害人之子女，正待報答養育之情，遽失其父，精神上
      之傷痛非淺，平均月收入約三萬餘元，此有上述高雄國稅局資料可按，及前述
      被告之身分、地位、經濟能力等一切情狀，認原告請求慰撫金一百萬元亦嫌過
      高，應減為四十萬元始屬允當。
  ２、工作損失：原告主張因被害人傷重情況危急，而隨侍左右，致無法工作，損失
      五萬四千元，固據提出證明書一紙，惟原告之母即原告甲○○○並無工作，可
      全時間照護被害人，且被害人自八十八年十月底起至同年十二月二十八日止，
      並僱請看護照料，原告並無請假照料之必要，是此部分請求，應非有據，不予
      准許。
（四）原告乙○部分：
  １、慰撫金：茲斟酌如前所述兩造身分、地位、經濟能力等一切情狀，認原告請求
      慰撫金一百萬元亦嫌過高，應減為四十萬元始屬允當。
  ２、工作損失：原告主張因被害人傷重情況危急，而留職停薪四個月，以隨侍在側
      ，損失二十萬元，固據提出證明書一紙，惟如前所述，原告並無暫離職務照護
      被害人之必要，是此部分請求，亦無所據，不予准許。
    據上，原告三人得共同請求之賠償金額為十九萬零一百三十元即119,730+70,400
    =190,130，原告甲○○○得請求之賠償金額為二百五十萬四千零九十三元即252,
    667+1,451,426+800,000=2,504,093，原告丙○、乙○各得請求之賠償金額為四
    十萬元。
五、按損害之發生或擴大，被害人與有過失者，法院得減輕賠償金額或免除之，民法
    第二百十七條第一項定有明文，又此項請求權，自理論而言，雖係固有之權利，
    然其權利係基於侵權行為之規定而發生，自不能不負擔直接被害人之過失，倘直
    接被害人於損害之發生或擴大與有過失時，依公平之原則，亦應有民法第二百十
    七條過失相抵規定之適用（最高法院七十四年台上字第一一七０號判例參照）。
    經查，經本院調取上述刑事件核閱，依警方繪製之現場圖顯示，被害人車倒於高
    雄市○○○路九十三號前之東西向外側快車道，頭北尾南，距前輪距東向外，外
    側快車道分道線０．六公尺，藉此跡象形態，參諸被害人與被告雙方行向、路線
    、路況，以及原告甲○○○於警訊陳稱：「... 有一小營客沿建國一路西向東行
    駛撞擊我先生的腳踏車後，肇事逃逸，當時我騎在我先生的後方，我尚未過馬路
    」等情以觀，足認被害人穿越道路時，未注意確無來車，以致發生本件車禍，高
    雄市政府建設局車輛行車事故鑑定委員會亦同此認定，此有該會高市鑑字第八八
    一二０六四號鑑定意見書可按。而按，慢車行使至交岔路口，其行進或轉彎應依
    左列規定：... 二、行近無號誌及無交通警察指揮之交岔路口，應減速慢行，看
    清左右確無來車並不妨礙汽車通行之情況下迅速通過，道路交通安全規則第一二
    五條第二款定有明文，乃被害人於通過前述無號誌交岔路口時，應注意減速慢行
    、看清確無來車後迅速通過，以當時天晴、雖係夜間但有照明、無其他障礙物，
    依被害人之智識能力，又無不能注意情事，其疏未注意，而未看清來車、逕行通
    過，致生本件車禍，是其就本件車禍之發生，與有過失，又本院審酌被害人、被
    告過失情狀，認渠等之過失比例為被害人占十分之六，被告占十分之四，揆諸首
    揭法條，原告得請求之前揭數額，應按比例減少，即原告三人得共同請求之金額
    應減為七萬六千零五十二元即190,130x(1-6/10) =76,052，原告甲○○○得請求
    之金額應減為一百萬一千六百三十七元即2,504,093x(1-6/10)  =1,001,637（元
    以下四捨五入），原告丙○、乙○得請求之金額均應減為十六萬元即400,000x(1
    -6/10)=160,000。
六、末按，保險人依強制汽車責任保險法給付之保險金，視為加害人或被保險人損害
    賠償金額之一部分，加害人或被保險人受賠償請求時，得扣除之，強制汽車責任
    保險法第三十條定有明文，是若強制汽車責任保險人已為補償，在補償之範圍內
    ，被害人或其繼承人對加害人之損害賠償請求權，應已移轉於保險人，被害人或
    其繼承人即不可請求，否則就有雙重得利之情形。而為兼顧被害人、被保險人之
    權利並確保代位權之行使，強制汽車責任保險之保障內容應與民法之責任範圍相
    同，在死亡給付之情形，應包括扶養費、殯葬費及慰撫金部分。茲原告三人業於
    本院審理中自承受領強制汽車責任保險金計一百二十六萬元二千二百三十二元，
    並有被告庭呈之收據一紙在卷可按，應依比例將該一百二十六萬二千二百三十二
    元分配予原告三人，再以原告三人得請求之數額，扣除渠等分配保險金所得之金
    額，始為本件應賠償之金額。據上，原告三人因繼承得共同請求部分應分配保險
    金額度為即六萬八千六百八十一元即76,052/(1,001,637+160,000+160,000+76,0
    52)x1,262,232=68,681（元以下四捨五入），原告甲○○○應分配之保險金額度
    為九十萬四千五百六十三元，即1,001,637/(1,001,637+160,000+160,000+76,05
    2)  x1,262,232=904,563（元以下四捨五入），原告丙○、乙○各應分配之保險
    金額度為十四萬四千四百九十四元，即160,000/(1,001,637+160,000+160,000+7
    6,052) x 1,262,232=144,494（元以下四捨五入）。從而，原告三人本件得共同
    請求之賠償金為七千三百七十一元即76,052-68,681=7,371，原告甲○○○本件
    得請求之賠償金為九萬七千零七十四元，即1,001,637-904,563=97,074，原告丙
    ○、乙○各得請求之賠償金為一萬五千五百零六元，即160,000-144,494=15,506
    ，及均自八十九年五月二十日（即起訴狀繕本送達翌日）起至清償日止，按年息
    百分之五計算之利息，洵屬有據，應予准許，逾此部分本金及利息之請求，非屬
    正當，應予駁回。
七、原告三人均陳明願供擔保請准宣告假執行，就渠等勝訴部分，均核無不合，爰分
    別酌定相當擔保金額准許之；至渠等敗訴部分，假執行之聲請即失所依附，應一
    併駁回。
八、訴訟費用負擔之依據：民事訴訟法第七十九條但書。
中      華      民      國    九十    年    十二    月    十三          日
                                  臺灣高雄地法院民事第六庭
~B法      官  甯  馨
右為正本係照原本作成。
如對本判決上訴，須於判決送達後廿日內向本院提出上訴狀。
中      華      民      國    九十    年    十二    月    十四          日
~B法院書記官  鄭淑華


司法院資訊處製作；財團法人民間司法改革基金會備份。
